ACORDAO-COMPLETO-2347069

ACÓRDÃO 1953/2019 ATA 7/2019 - SEGUNDA CÂMARA

VISTOS, relatados e discutidos estes autos referentes à Tomada de Contas Especial instaurada pelo antigo Ministério da Cultura - MinC (atual Ministério da Cidadania) contra a empresa Brasilis Consultoria e Empreendimentos Ltda. e o seu sócio-gerente, Sr. Múcio Rodrigues Barbosa de Aguiar Neto, em face da não comprovação da regular aplicação dos recursos captados mediante incentivo fiscal para o projeto cultural PRONAC 07-1917, relativo à "Festa da Cultura de Quebrangulo - 24ª edição", em Alagoas, que tinha por finalidade realizar apresentações gratuitas de dança folclórica e shows de música popular. 
ACORDAM os Ministros do Tribunal de Contas da União, reunidos em sessão da 2ª Câmara, ante as razões expostas pelo Relator, em:
9.1. com fundamento nos arts. 12, § 1º, da Lei 8.443/1992 e 202, §§ 2º e 3º, do Regimento Interno/TCU, rejeitar parcialmente as alegações de defesa apresentadas pelo Sr. Múcio Rodrigues Barbosa de Aguiar Neto e pela empresa Brasilis Consultoria e Empreendimentos Ltda., fixando-lhes novo e improrrogável prazo de 15 (quinze) dias, a contar das notificações deste Acórdão, para que recolham, solidariamente, à Fundação Nacional de Cultura do débito de R$ 48.231,00 (quarenta e oito mil, duzentos e trinta e um reais) , atualizado monetariamente desde 15/8/2008, até a data da efetiva quitação, na forma da legislação em vigor; 
9.2. cientificar o Sr. Múcio Rodrigues Barbosa de Aguiar Neto e a empresa Brasilis Consultoria e Empreendimentos Ltda. de que, nos termos do art. 12, § 2º, da Lei 8.443/1992 c/c o art. 202, § 4º, do RI/TCU, a liquidação tempestiva do débito atualizado monetariamente saneará o processo e o Tribunal julgará as correspondentes contas regulares com ressalva, conferindo-lhes quitação, sendo que, na falta de liquidação tempestiva da dívida, o TCU julgará irregulares as contas, com imputação de débito atualizado monetariamente e acréscimo de juros de mora, sem prejuízo da aplicação da multa prevista no art. 57 da Lei 8.443/92;
9.3. autorizar, caso requerido, com base no art. 26 da Lei 8.443/1992, o parcelamento da dívida constante no subitem 9.1 deste Acórdão em até 36 (trinta e seis) parcelas mensais e sucessivas, sobre as quais incidirão os correspondentes acréscimos legais (atualização monetária) , esclarecendo aos responsáveis que a falta de pagamento de qualquer parcela importará no vencimento antecipado do saldo devedor, sem prejuízo das demais medidas legais.

Tomada de Contas Especial em face da impugnação da não comprovação da regular aplicação dos recursos captados mediante incentivo fiscal.

Segunda Câmara

3. Responsáveis: Múcio Rodrigues Barbosa de Aguiar Neto (XXX.484.104-XX) e Brasilis Consultoria e Empreendimentos Ltda. (05.353.397/0001-19).

Ana Arraes (Presidente).

13.1. Ministros presentes: Ana Arraes (Presidente), Aroldo Cedraz e Raimundo Carreiro.
13.2. Ministra que alegou impedimento na Sessão: Ana Arraes (Presidente).
13.3. Ministro-Substituto convocado: Marcos Bemquerer Costa (Relator).
13.4. Ministro-Substituto presente: André Luís de Carvalho.

ACORDAO-COMPLETO-2378758

Acórdão 10588/2019 - Segunda Câmara

BRASILIS CONSULTORIA & EMPREENDIMENTOS LTDA - EPP

MARCOS BEMQUERER

Trata o presente processo da Tomada de Contas Especial instaurada pelo antigo Ministério da Cultura - MinC (atual Ministério da Cidadania) contra a empresa Brasilis Consultoria e Empreendimentos Ltda. e o seu sócio-gerente, Sr. Múcio Rodrigues Barbosa de Aguiar Neto, em face da não comprovação da regular aplicação dos recursos captados mediante incentivo fiscal para o projeto cultural PRONAC 07-1917, relativo à "Festa da Cultura de Quebrangulo - 24ª edição", em Alagoas, que tinha por finalidade realizar apresentações gratuitas de dança folclórica e shows de música popular. 
2.	A Portaria/MinC 567, de 18/10/2007, autorizou a captação do valor de apoio de R$ 361.614,00, no período de 19/10 a 31/12/2007 (peça 14, p. 29) , prorrogado sucessivamente até 31/12/2008 (peça 14, p. 47) . O prazo para prestação de contas foi fixado em 30/1/2009.
3.	Segundo o Tomador de Contas, não houve comprovação da regular aplicação dos recursos captados, em decorrência do não encaminhamento dos elementos complementares necessários para a análise da prestação de contas final do aludido projeto cultural.
4.	A Secretaria Federal de Controle Interno certificou a irregularidade das contas (peça 5, p. 5) e a autoridade ministerial atestou haver tomado conhecimento dessa conclusão (peça 15, p. 1-2) .
5.	No Tribunal, a Secretaria de Controle Externo de Tomada de Contas Especial - Secex/TCE elaborou resumo do iter processual e empreendeu exame técnico da matéria por meio da instrução inserta à peça 76, que reproduzo em parte e com ajustes de forma:
"4. De acordo com o Parecer Técnico Quanto à Execução Física e à Avaliação dos Resultados do Projeto (peça 14, p. 62-63) , não foi possível concluir a análise da prestação de contas encaminhada pela proponente (peça 14, p. 51-61) , em razão da ausência dos seguintes elementos:
a) Relatório Físico, com detalhamento dos itens aprovados na planilha orçamentária;
b) Relatório de Execução da Receita e da Despesa, informando quanto, de fato, foi empregado em cada item/serviço do projeto;
c) Exemplares do material de divulgação previsto no Plano Básico de Divulgação (cartazes, panfletos, fotos, clipping e cópia do VT gravado para veiculação) .
5.	Após o insucesso nas diligências dirigidas à proponente, cobrando os elementos complementares necessários para a análise da prestação de contas final do projeto (Mensagem Eletrônica e Ofício nº 121/2016/SEFIC/PASSIVO/G3, de 8/6/2016 - peça 14, p. 64 e 121) , foi emitido o Parecer Final sobre a Prestação de Contas nº 0440/2016/G3/PASSIVO/SEFIC/MinC (peça 14, p. 71-72) , concluindo pela reprovação da correspondente prestação de contas.
6.	O fundamento para a instauração da Tomada de Contas Especial, conforme apontado no Relatório de TCE nº 030/2017 (peça 9) , foi a não comprovação da regular aplicação dos recursos captados com amparo no PRONAC 007-1971, decorrente do não encaminhamento dos elementos complementares necessários para a análise da prestação de contas final do aludido projeto cultural.
7.	O Relatório de Auditoria nº 433/2018, da Controladoria Geral da União (Peça 5, p. 1-3) , ratificou o posicionamento do Tomador de Contas. Após serem emitidos o Certificado de Auditoria, o Parecer do Dirigente e o Pronunciamento Ministerial (peça 5, p. 5 e 7, e peça 15) , o processo foi remetido a esse Tribunal.
8.	A instrução inicial do feito (peça 19) , na mesma linha do Controle Interno, concluiu por que fosse responsabilizado o Sr. Múcio Rodrigues Barbosa de Aguiar Neto, solidariamente com a empresa Brasilis Consultoria e Empreendimentos Ltda., pela não comprovação da regular aplicação dos recursos captados por intermédio do projeto cultural PRONAC nº 007-1971, em [face] do não encaminhamento dos elementos complementares necessários para a análise da prestação de contas final do aludido projeto cultural.
9.	Com base na delegação de competência do relator do feito, o Exmo. Ministro Substituto Marcos Bemquerer (Portaria MBC 1, de 14/7/2014) , foram promovidas as citações do Sr. Múcio Rodrigues Barbosa de Aguiar Neto e da empresa Brasilis Consultoria e Empreendimentos Ltda., mediante os ofícios TCU/Secex-TCE 1325/2018 e 1327/2018, ambos de 26/9/2018 (peças 22 e 23) . Os responsáveis tomaram ciência dos expedientes citatórios encaminhados, conforme atestam os avisos de recebimento às peças 24 e 25 dos autos.
10. Após o deferimento (peça 31) dos pedidos de prorrogação de prazo formulados pelos responsáveis (peças 27 e 29) , foram apresentadas tempestivas alegações de defesas (peça 34-75) , em 9/11/2018, pelo Sr. Múcio Rodrigues Barbosa de Aguiar Neto, na qualidade de responsável, e, também, como representante legal da pessoa jurídica responsabilizada.
EXAME TÉCNICO
11. Em linhas gerais, o responsável alegou que a 24ª edição da Festa da Cultura de Quebrangulo (PRONAC 07-1917) teria transcorrido de forma regular, com integral aplicação da quantia captada e atingimento das metas propostas, e que, já por ocasião da prestação de contas ao MinC, teriam sido juntadas planilhas comprovando a execução da receita e despesa, relacionando os pagamentos efetuados e as metas executadas, além da conciliação bancária e o roteiro para elaboração do relatório final.
12. A partir disso, no intuito de 'reforçar a regularidade da aplicação dos recursos', informou que foram juntadas à defesa as notas fiscais referentes aos pagamentos efetuados (peças 35-75) , ressalvando o 'efeito do tempo' sobre a qualidade da documentação apresentada.
13. A defesa foi complementada com remissão a um vídeo disponível na internet  (http://www.youtube.com/watch?v=5mYpnnRzDtk) , acerca do qual o responsável se refere como um 'valioso documento fático de divulgação' que, no seu entender, demonstra a improcedência da conclusão do Relatório Final sobre a Prestação de Contas nº 0440/2016/G03/PASSIVO/SEFIC/MinC (peça 14, p. 72) , mantendo a sugestão de reprovação do projeto. No vídeo constam atrações apresentadas no evento (shows de artistas e grupos de danças folclóricas regionais e outras atividades) , além de testemunhos de políticos e artistas quanto ao sucesso do projeto.
14. Alega o defendente que o aludido vídeo teria sido realizado pela empresa UNIFILME - Manoel Messias Costa - ME, contratada para divulgação do evento, mas que deixou de entregar esse material em tempo para a prestação de contas, embora notificada extrajudicialmente para tanto.
15. Assim, rememorando que os responsáveis solidários foram citados pela 'não comprovação da regular aplicação dos recursos captados por intermédio do projeto cultural PRONAC nº 07-1917, decorrente do não encaminhamento dos elementos complementares necessários para a análise da prestação de contas final do aludido projeto cultural', passa-se à análise das alegações de defesa, quanto aos aspectos nela suscitados a este respeito, quais sejam:
a) comprovação da efetiva realização do evento, com o atingimento dos objetivos propostos no projeto cultural;
b) demonstração da regularidade na aplicação dos recursos financeiros captados, com base nos elementos comprobatórios que integram a defesa. 
Alegação
a) comprovação da efetiva realização do evento, com o atingimento dos objetivos propostos no projeto cultural
16. Preliminarmente, importa registrar que em momento algum se questionou a efetiva realização da 24a edição da Festa da Cultura de Quebrangulo, seja no âmbito do MinC seja no âmbito deste Tribunal. A esse respeito, convém reproduzir a conclusão do Parecer Técnico Quanto à Execução Física e Avaliação de Resultados do Projeto - Incentivo (peça 14, p. 62-63) :
'8. Conclusão quanto à execução e ao atingimento do objeto, dos objetivos e da repercussão do projeto:
Entendemos que o projeto foi executado, mas devido à ausência de documentos comprobatórios de realização de todas as metas: a apresentação de 11 grupos musicais e 9 de dança, não podemos assegurar que os recursos captados foram aplicados exclusivamente nas atividades aprovadas. A ausência do material de divulgação também não nos oferece subsídios para análise da repercussão do projeto, muito embora nossa percepção seja otimista, uma vez tratar-se de evento tradicional no estado de Alagoas, já fazendo parte da agenda cultural da cidade.' (Grifou-se) 
17. Como já visto, a prestação de contas apresentada originalmente ao Ministério da Cultura foi reprovada em razão da não apresentação de elementos complementares à sua análise (Relatório Físico, Relatório de Execução da Receita e Despesa e exemplares do material de divulgação) .
18. Por outro lado, a peça de defesa (peça 34) conferiu importância ao link de um vídeo (v. 13) em que constam cenas de apresentações de artistas e grupos de danças, bem como testemunhos de autoridades locais e artistas, acerca do evento realizado.
19. Em que pese não pairar dúvidas quanto à efetiva realização do evento, o TCU entende que a 'apresentação de fotografias e declarações, desacompanhadas de provas mais consistentes, é insuficiente para comprovar a regularidade da aplicação dos recursos públicos transferidos por meio de convênio, porque, embora possam, eventualmente, demonstrar a realização do objeto, não revelam, efetivamente, a origem dos recursos aplicados.' (Acórdão 3882/2014-TCU-Segunda Câmara, de relatoria da Exma. Ministra Ana Arraes) . 
20. Sob este enfoque, e ainda considerando que a regularidade na aplicação dos recursos será aferida no tópico subsequente da presente análise, com base nos elementos comprobatórios que integram as alegações (peças 35-75) , entende-se que o vídeo apresentado possa aproveitar à defesa tão somente no que se refere à efetiva contraprestação dos serviços de divulgação do evento, por parte da empresa UNIFILME - Manoel Messias Costa - ME (v. 14) , no valor de R$ 52.500,00 (peça 74) . 
21. Vale anotar que, embora contratada para a divulgação da 24ª Festa da Cultura de Quebrangulo, ocorrida em 2008, a UNIFILME não entregou o vídeo à época, sendo que o único registro que se tem de sua divulgação é a publicação no Youtube (http://www.youtube.com/watch?v=5mYpnnRzDtk) , datada de 11/2/2013, quase cinco anos após a realização daquele evento. Todavia, em se considerando que o responsável envidou esforços para a obtenção desse material, sobretudo à época da prestação de contas (peça 14, p. 87-89) , e não havendo qualquer evidência de que este material não fora efetivamente usado para a divulgação do evento (mesmo não tendo sido entregue diretamente à empresa Brasilis Ltda.) , tem-se por razoável considerar a regularidade dessa despesa, em face da nota fiscal correspondente, apresentada juntamente com as alegações de defesa (peça 74) , como se verá no tópico de análise que se segue.
Alegação
b) demonstração da regularidade na aplicação dos recursos financeiros captados, com base nos elementos comprobatórios que integram a defesa
22. Segundo alegado na peça de defesa (peça 34) , já por ocasião da prestação de contas ao MinC, teriam sido apresentadas planilhas contendo o Relatório de Execução da Receita e Despesa, a Relação de Pagamentos, com suas respectivas datas de realização, notas fiscais e valores, bem como o Relatório Físico, a conciliação bancária e o roteiro para elaboração de relatório final (v. 11) . 
23. De fato, assiste razão ao defendente quando afirma que as aludidas peças já foram apresentadas ao MinC, a título de prestação de contas (peça 14, p. 52-63) . Contudo, em e-mail dirigido à empresa proponente (peça 14, p. 64) , a Coordenação-Geral de Prestação de Contas/MinC solicitou a reapresentação dos Relatórios Físico e de Execução da Receita e Despesa, contendo maior nível de detalhamento quanto aos itens/serviços do projeto, para que pudesse concluir o exame das contas. Embora, no expediente endereçado à representação do MinC no Nordeste (peça 125, p. 127) , o responsável tenha afirmado que encaminhou os elementos detalhados, conforme solicitação daquela Coordenação, não se localizou essa documentação nos autos.
24. Superada essa questão, interessa à presente análise verificar se os elementos apresentados conjuntamente às alegações de defesa (peças 35-75) efetivamente comprovam, ao menos em parte, a regular aplicação dos recursos captados por intermédio do projeto cultural PRONAC nº 07-1917.
25. A documentação comprobatória apresentada compõe-se do Relatório de Execução da Receita e Despesa atestando a correspondência destas, no valor de R$ 362.794,11, com a especificação dos pagamentos realizados em cada item da despesa, e também de recibos de pagamentos a autônomos (RPA) e notas fiscais de aquisição de bens e serviços. 
26. Apresenta-se, a seguir, a relação desses pagamentos, com indicação do item de despesa correspondente, identificação (NF/RPA) , valor, número do cheque (se for o caso) , data do pagamento e indicação nos autos. Registra-se que a correspondência entre os pagamentos identificados e o Relatório de Execução da Receita e Despesa (peça 35) foi feita levando em consideração apenas os comprovantes de despesas com a indicação do PRONAC 07-1917.
	NF/RPA
	VALOR R$
	BENEFICIÁRIO
	CHEQUE
	DATA
	PEÇA

	- despesas de Pré-Produção/Preparação

	RPA
	17.600,00
	Carla B. Aguiar
	850005
	18/9/2008
	36

	- despesas de Produção/Execução

	RPA
	3.900,00
	Carla B. Aguiar
	850013
	18/9/2008
	36

	NF nº 00007
	13.632,00
	HELLAS Produções Ltda.
		26/8/2008
	37

	RPA
	2.500,00
	Múcio Aguiar Neto
		1º/9/2008
	38

	RPA
	500,00
	Aime K. Neto
		15/9/2008
	40

	RPA
	1.200,00
	Rafael Saldanha
		7/10/2008
	44

	RPA
	4.125,00
	Maria Betânia Brendle
	850029
	20/10/2008
	45

	RPA
	2.000,00
	Onésimo Santos
	850014
	19/9/2008
	49

	RPA
	2.200,00
	Rafael Saldanha
		10/10/2008
	50

	NF nº 002
	161.844,00
	S.R. Peixoto
		2/9/2008
	52

	RPA
	1.300,00
	Rosa Bezerra
		15/9/2008
	53

	RPA
	400,00
	Silvânio da Silva
		15/9/2008
	55

	RPA
	2.000,00
	Luiz B. Gusmão
	CH 850017
	22/9/2008
	57

	RPA
	2.000,00
	Rafael Saldanha
	CH 850018
	23/9/2008
	58

	RPA
	200,00
	Silvânio da Silva
		29/9/2008
	59

	RPA
	2.400,00
	Múcio Aguiar Neto
		8/10/2008
	60

	RPA
	3.000,00
	Múcio Aguiar Neto
		14/10/2008
	61

	RPA
	2.000,00
	Onésimo Santos
	CH 850027
	20/10/2008
	62

	RPA
	2.000,00
	Rafael Saldanha
	CH 850028
	21/10/2008
	64

	RPA
	1.300,00
	Luiz B. Gusmão
	CH 850036
	5/11/2008
	67

	- despesas de Divulgação/Comercialização

	NF nº 409
	52.500,00
	UNIFILME
		28/8/2008
	74

	- despesas de Agenciamento/Elaboração

	NF nº 0009
	30.000,00
	2FW Ass. Com. Ltda.
		27/8/2008
	46

	- Custos Administrativos

	RPA
	632,00
	Leonardo Silva
		9/9/2008
	68

	RPA
	550,00
	Márcio José Gomes
	CH 850008
	16/9/2008
	70

	RPA
	3.600,00
	Fernando Gomes
		4/11/2008
	73

	TOTAL
	313.383,00
	
27. Do cotejo entre o Relatório de Execução da Receita e Despesa e dos comprovantes de pagamentos realizados, pode-se verificar que a correspondência entre estes permite a comprovação da regular aplicação de significativa parcela do total dos recursos captados com amparo no PRONAC 07-1917 (86,66%) , no montante de R$ 313.383,00. 
28. Não obstante, subsiste o débito de R$ 48.231,00 a ser imposto aos responsáveis solidários, correspondente à diferença entre o valor total dos recursos captados, R$ 361.614,00, e o valor que teve sua aplicação comprovada (R$ 313.383,00) . 
CONCLUSÃO
29. Em face da análise promovida nos itens 11 a 28, pode ser constatada a ocorrência da boa-fé dos responsáveis solidários, na medida em que estes comprovaram a regularidade na aplicação de 86,66% dos recursos captados para a execução do projeto cultural contratado, registrando-se que a parcela não acolhida dos elementos comprobatórios trazidos em sede de defesa apresentou vício de forma, com a ausência de indicação do PRONAC 07-1917, não se verificando a ocorrência de qualquer outra irregularidade que macule as presentes contas especiais.
30. Nessa linha, conclui-se que o deslinde do presente feito possa se dar com fundamento na solução prevista nos §§ 2º e 3º do art. 202 do Regimento Interno/TCU, devendo ser dada ciência aos responsáveis quanto à possibilidade de que suas contas venham a ser julgadas regulares com ressalva, e quitação, caso promovam a liquidação tempestiva do débito, com base no § 4º do dispositivo regimental mencionado. (...) ".
6.	Diante do exposto, a Secex/TCE oferece a seguinte proposta de encaminhamento (peças 76 a 78) :
	6.1. com fundamento nos arts. 12, § 1º, da Lei 8.443/1992 e 202, §§ 2º e 3º, do Regimento Interno/TCU, rejeitar as alegações de defesa apresentadas pelo Sr. Múcio Rodrigues Barbosa de Aguiar Neto e pela empresa Brasilis Consultoria e Empreendimentos Ltda., fixando-lhes novo e improrrogável prazo de 15 (quinze) dias para o recolhimento, aos cofres da Fundação Nacional de Cultura, do débito de R$ 48.231,00, atualizado monetariamente desde 15/8/2008, até a data do pagamento, abatendo-se os valores eventualmente já ressarcidos;
	6.2. dar ciência aos responsáveis solidários de que a liquidação tempestiva do débito atualizado monetariamente saneará o processo, hipótese em que o Tribunal julgará as suas contas regulares com ressalva e lhes dará quitação.
7.	O Ministério Público junto a este Tribunal, representado pelo Subprocurador-Geral Lucas Rocha Furtado, concorda com o encaminhamento sugerido pela unidade técnica (peça 79) .
	É o Relatório.

não há.

Subprocurador-Geral Lucas Rocha Furtado.

TOMADA DE CONTAS ESPECIAL. COMPROVAÇÃO DA REGULAR APLICAÇÃO DE PARTE EXPRESSIVA DAS VERBAS CAPTADAS POR INTERMÉDIO DE PROJETO CULTURAL. DÉBITO REMANESCENETE. BOA FÉ DOS RESPONSÁVEIS. FIXAÇÃO DE NOVO E IMPRORROGÁVEL PRAZO PARA RECOLHIMENTO DA DÍVIDA.

TOMADA DE CONTAS ESPECIAL (TCE)

Secretaria de Controle Externo de Tomada de Contas Especial - Secex/TCE.

Trago à apreciação deste Colegiado Tomada de Contas Especial instaurada pelo antigo Ministério da Cultura - MinC (atual Ministério da Cidadania) contra a empresa Brasilis Consultoria e Empreendimentos Ltda. e o seu sócio-gerente, Sr. Múcio Rodrigues Barbosa de Aguiar Neto, em face da não comprovação da regular aplicação dos recursos captados mediante incentivo fiscal para o projeto cultural PRONAC 07-1917, relativo à "Festa da Cultura de Quebrangulo - 24ª edição", em Alagoas, que tinha por escopo realizar apresentações gratuitas de dança folclórica e shows de música popular. 
2.	Nos termos da Portaria/MinC 567, de 18/10/2007, foi autorizada a captação do valor de apoio de R$ 361.614,00, no período de 19/10 a 31/12/2007 (peça 14, p. 29) , prorrogado sucessivamente até 31/12/2008 (peça 14, p. 47) . O prazo para prestação de contas do projeto foi fixado em 30/1/2009.
3.	Com base no acervo probatório acostado aos autos - Parecer Técnico quanto à Execução Física e à Avaliação dos Resultados do Projeto (peça 14, p. 62-63) e Parecer Final sobre a Prestação de Contas 0440/2016/G3/PASSIVO/SEFIC/MinC (peça 14, p. 71-72) , ambos elaborados pelo tomador de contas; e Relatório de Auditoria 433/2018, da então Controladoria Geral da União (peça 5, p. 1-3) -, a Secretaria de Controle Externo de Tomada de Contas Especial (Secex/TCE) concluiu pela responsabilização solidária do Sr. Múcio Rodrigues Barbosa de Aguiar Neto com a empresa Brasilis Consultoria e Empreendimentos Ltda., pela não comprovação da regular aplicação dos recursos captados por intermédio do projeto cultural PRONAC 007-1971, em vista do não encaminhamento dos elementos complementares necessários para a análise da prestação de contas final do projeto.
4.	Diante desse contexto, a Secex/TCE promoveu a citação do Sr. Múcio Rodrigues Barbosa de Aguiar Neto e da sociedade empresária precitada, motivada pela irregularidade discriminada no item precedente. 
5.	Notificados da citação, o Sr. Múcio Rodrigues Barbosa de Aguiar Neto ofereceu a esta Corte de Contas as alegações de defesa como responsável nestes autos e igualmente como representante legal da pessoa jurídica acima arrolada.
6.	Ao examinar o processo, a unidade instrutiva constatou que restou provada a regular aplicação de 86,66% dos recursos granjeados para a execução do projeto cultural contratado, "registrando-se que a parcela não acolhida dos elementos comprobatórios trazidos em sede de defesa apresentou vício de forma, com a ausência de indicação do PRONAC 07-1917, não se verificando a ocorrência de qualquer outra irregularidade que macule as presentes contas especiais."
7.	A Secex/TCE interpretou que os responsáveis atuaram de boa-fé, ante a comprovação da regularidade de aplicação de parte significativa dos recursos, e, por conseguinte, sugere a subsunção da hipótese fática às disposições dos arts. 12, § 1º, da Lei 8.443/1992 e 202, §§ 2º e 3º, do Regimento Interno/TCU, na linha de rejeitar as alegações de defesa apresentadas pelo Sr. Múcio Rodrigues Barbosa de Aguiar Neto e pela empresa Brasilis Consultoria e Empreendimentos Ltda., fixando-lhes novo e improrrogável prazo de quinze dias para o recolhimento, aos cofres da Fundação Nacional de Cultura, do débito remanescente de R$ 48.231,00, atualizado monetariamente desde 15/8/2008, até a data do pagamento. O Ministério Público junto ao TCU concordou com a proposta da unidade técnica.
8.	Fixadas a análise de mérito e o desfecho sugerido para os autos, passo ao exame das questões principais que sobressaem do processo e das defesas trazidas ao conhecimento do Tribunal. 
9.	Os responsáveis alegaram, em substância, que foi comprovada a efetiva realização do evento, com o atendimento aos objetivos propostos no projeto cultural, e que foi demonstrada a regularidade da aplicação dos recursos financeiros utilizados, com base nos elementos de prova coligidos aos autos.
10.	Rememoro que o Sr. Múcio Rodrigues Barbosa de Aguiar Neto e a empresa Brasilis Consultoria e Empreendimentos Ltda. foram instados a se manifestar nos autos pela "não comprovação da regular aplicação dos recursos captados por intermédio do projeto cultural PRONAC 07-1917, em decorrência do não encaminhamento dos elementos complementares necessários para a análise da prestação de contas final do aludido projeto cultural, objeto de reiteradas solicitações do MinC." (peças 22 e 23) .
11.	Ou seja, no expediente de citação não se questionou a execução física do projeto, tampouco se ele deixou ou não de atingir a finalidade a que se destinava. O que se impugnou, repisa-se, foi a ausência de documentos que comprovassem a boa e regular aplicação das verbas repassadas mediante o projeto cultural de referência. 
12.	Aliás, esta Corte tem assentado que para evidenciar o bom emprego de verbas públicas transferidas por convênio ou por outros instrumentos congêneres (o que a abrange a sistemática de captação de recursos mediante incentivo fiscal) deve-se atestar a execução física e financeira do acordo, bem assim do liame objetivo de causalidade entre os recursos transferidos e a efetiva aplicação deles no fim pactuado, conforme excerto de julgado colhido da ferramenta de pesquisa do Tribunal, "Jurisprudência Selecionada": 
Acórdão 3223/2017-TCU-Segunda Câmara (de minha relatoria) 
"A comprovação da boa e regular aplicação de recursos públicos transferidos mediante convênio e outros instrumentos congêneres evidencia-se mediante a execução física e a execução financeira da avença, acompanhada do nexo de causalidade entre uma e outra."
13.	Como se percebe, somente a constatação da execução física é insuficiente para a finalidade de verificação da regularidade plena dos gastos efetuados. 
14.	Compulsando os autos, nota-se que os documentos comprobatórios de despesa trazidos ao descortino do Tribunal são: a) Relatório de Execução da Receita e Despesa, em que se registram gastos no valor de R$ 362.794,11, com a discriminação dos pagamentos realizados em cada item da despesa, e também de recibos de pagamentos a autônomos - RPAs e notas fiscais de aquisição de bens e serviços; b) relação de pagamentos, com menção ao item de dispêndio correspondente e identificação de notas fiscais e RPAs.
15.	Com base nesses elementos de prova, a unidade técnica, após considerar somente os comprovantes de despesas com a indicação do PRONAC 07-1917, apurou que houve comprovação da regular aplicação de 86,66% dos recursos captados sob a égide do projeto, correspondente ao montante de R$ 313.383,00, subsistindo o débito de R$ 48.231,00, a ser imputado aos responsáveis, decorrente da diferença entre a quantia total captada e a parte adequadamente empregada (R$ 361.614,00 - R$ 313.383,00) . Esses valores estão discriminados em tabela ilustrativa elaborada pela Secex/TCE, transcrita no Relatório precedente. 
16.	Acolho a linha de exegese conferida ao tema pela Secretaria instrutiva, notadamente no que se refere à exigência de levar em consideração exclusivamente os documentos de despesa que contêm a indicação do PRONAC 07-1917, com vistas a que fique bem evidenciado que os recursos federais foram efetivamente aplicados no fim a que se destinavam, ante a existência de nexo de causalidade entre a fonte de receita e os gastos implementados.
17.	O magistério jurisprudência desta Casa de Contas tem se orientado na linha de que a falta de registro do número do ajuste nos elementos comprobatórios de despesas constitui "forte indício da ausência de nexo de causalidade" entre os recursos recebidos e os dispêndios efetuados para execução do objeto acordado. Novamente reproduzo extratos de Acórdãos desta Corte, sintetizados por ferramenta de pesquisa do Tribunal ("Jurisprudência Selecionada") : 
Acórdão 12109/2018-TCU-Segunda Câmara (rel. min. Augusto Nardes) 
"A ausência de indicação do número do ajuste nas notas fiscais não é mera falha formal, mas constitui forte indício da ausência de nexo de causalidade entre os recursos recebidos e as despesas realizadas para a execução do objeto."
Acórdão 6098/2017-TCU-Primeira Câmara (rel. min. Benjamin Zymler) 
"A ausência de indicação do número do ajuste nas notas fiscais não é mera falha formal, mas constitui forte indício da ausência de nexo de causalidade entre os recursos recebidos e as despesas realizadas para a execução do objeto."
18.	Nada obstante esse entendimento jurisprudencial, a referida irregularidade poderia ser afastada caso existissem outras provas do mencionado nexo causal. Entretanto, verifico que não há tais provas neste processo. 
19.	De ressaltar que a imposição de comprovar a boa e regular utilização dos recursos federais recebidos decorre do ordenamento jurídico, a teor do bloco normativo composto pelas disposições dos arts. 70, parágrafo único, da Constituição Federal, 93 do Decreto-lei 200/1967 e 66 do Decreto 93.872/1986. 
20.	Nesse contexto, creio que a análise efetuada pela unidade técnica está em afino com a jurisprudência desta Corte de Contas, devendo ser considerados somente os elementos de prova que contenham a indicação do PRONAC 07-1917 para fins de atestação do liame de causalidade entre os recursos captados para a execução do projeto cultural contratado e as despesa efetuadas. Por conseguinte, deve ser acolhida a proposta de reconhecer a regular aplicação de 86,66% das verbas, permanecendo sob a responsabilidade solidária do Sr. Múcio Rodrigues Barbosa de Aguiar Neto e da empresa Brasilis Consultoria e Empreendimentos Ltda. a quantia remanescente do débito, de R$ 48.231,00.
21.	Examinada a ocorrência acerca da qual os responsáveis foram citados, apurando-se a adequada utilização de parte expressiva dos recursos (86,66%) , pode ser reconhecida a boa-fé dos responsáveis solidários na operacionalização do objeto acordado, com vistas a que este Colegiado conceda novo e improrrogável prazo para o recolhimento do débito quantificado no processo, nos termos do § 2º do art. 12 da Lei 8.443/1992 c/c os §§ 3º e 4º do art. 202 do Regimento Interno desta Corte, cientificando-os de que o recolhimento tempestivo do débito atualizado monetariamente (ou seja, sem a incidência de juros de mora) , saneará o processo, e o Tribunal julgará as contas regulares com ressalva, oferecendo-lhes quitação.
22. 	Por fim, ante as expressas disposições do art. 26 da Lei 8.443/1992 e do Regimento Interno do Tribunal (art. 217) que facultam o parcelamento do débito em qualquer fase do processo em até 36 parcelas, incidindo sobre cada uma delas os correspondentes acréscimos legais (atualização monetária) , pode ser deferida, desde logo, essa benesse aos responsáveis, caso requerido.
Pelo exposto, voto por que seja adotada a deliberação que ora submeto a este Colegiado.
T.C.U., Sala das Sessões, em 19 de março de 2019.
MARCOS BEMQUERER COSTA
Relator